---
title: "Enrichir et manipuler des données"
subtitle:
author: "R. Leconte"
institute: "Ecole Normale Supérieure"
date: "01/10/2021"
output:
  xaringan::moon_reader:
    #yolo: true
    # css: [default, metropolis, metropolis-fonts]
    lib_dir: libs
    nature:
      highlightStyle: github
      highlightLines: true
      countIncrementalSlides: false
editor_options: 
  
  
  chunk_output_type: console
---
class: inverse, center, middle
# Validation du cours

---
# Validation du cours

- Assiduité

- Un rapport portant sur un jeu de données de votre choix et présentant des éléments d'analyse statistique et de visualisation des données

- Un exercice utile dans le cadre de votre formation: préparation d'un stage de terrain, chapitre de mémoire, pré-projet de thèse, rendu pour valider un cours à l'ENS ou à l'Université...

- Contraintes:

  - une problématique
  - une réflexion critique sur les données employées: comment et par qui on t-elle été produite ? ce qu'elles permettent d'observer et ce qu'elles ne permettent pas etc.
  - être intéralement rédigé en Rmarkdown
  - mobiliser la statistique univariée **et** bivariée
  - mobiliser la visualisation graphique **et** cartographique
  
- Rendu avant le 16 décembre 2021.

---
class: inverse, center, middle


# Manipuler une table de données avec _dplyr_ 

---
## Le package _dplyr_

Un package qui comporte une série de fonctions (ou verbes) qui permettent de manipuler tout objet dans R:

- à partir des colonnes : _select_, _rename_, _mutate_ ; 
- à partir des lignes : _filter_ ; 
- pour réaliser des calculs groupés : _group_by_ et _summarise_

Vouus pouvez consulter à ce propos les chapitres 6, 7 et 10 de [Introduction à R et au tidyverse](https://juba.github.io/tidyverse/06-tidyverse.html) de Julien Barnier.


---
## Charger le jeu de données et le package

```{r}
# appeler le package 
library(dplyr)

# importer les données
mydata <- read.csv("C:/Users/romai/Documents/ens_ulm/cours/STATR/statsmappingwithR-master/statsmappingwithR-master/03_DataWrangling/data2/paris_soc_eco.csv", header = TRUE, sep = ";")
```



---
## Les verbes : _select_


- Sélectionner une ou des variables : 

```{r, eval = F}
# Syntaxe : on garde les colonnes NOM et TXCHOMA07 de l'objet "mydata"
select(mydata, NOM, TXCHOMA07)

```

- Supprimer une ou des variables : 

```{r, eval = F}
select(mydata, -REFEROUI)
```

- Sélectionner un _intervalle_ de variables : 

```{r, eval = F}
select(mydata, CODGEO:Y)
```

---
## Les verbes : _rename_


```{r, eval = F}
rename(mydata,REVMED07 =  RFUCQ207)
```


Attention : pour sauvegarder les changements, il faut "écraser" le fichier existant en utilisant à nouveau le signe "<-" ou créer un nouvel objet avec un nouveau nom. 

---
## Les verbes : _mutate_

La fonction _mutate_ crée de nouvelles variables, généralement à partir de variables existantes.

On peut donc additionner, soustraire, diviser _etc._ les variables pour en créer de nouvelles. 

---
## Les verbes : _mutate_

La grammaire de _mutate_ : 

```{r, echo = T, eval=F, fig.align="center", out.width="70%"}
mutate(data, NouvelleVariable = Var1 + Var2)
```

--
### Exercice 

Calculez la densité d'emplois par arrondissement. 

---
### Solution

```{r, echo = T,  fig.align="center", out.width="70%"}
mydata <- mutate(mydata, DENSEMP = EMPLOI06/SURF)
```

---
### _mutate_ complexe

Créer une nouvelle variable "Classe sociale"

```{r}
mydata <- mutate(mydata, SOCLAS = 
                   if_else(RFUCQ207 > median(RFUCQ207), 
                           "SUP", "INF"))
```



---
## Bilan : manipuler des colonnes

Les verbes _rename_, _mutate_, _select_ permettent de manipuler des colonnes, ou variables. 

Ils permettent de manipuler un tableau sans utiliser les signes $ ou [ ].

On peut ainsi utiliser ces fonctions pour préparer ses données

Les deux lignes de code suivantes produisent le même résultat : créer une nouvelle variable à partir d'une variable existante, en passant du format _integer_ au format _character_.

```{r, eval = F, echo = T}
# Syntaxe de base sur R
mydata$INSEE_COM <- as.character(mydata$CODGEO)

# Syntaxe du tidyverse
mydata <- mutate(mydata, INSEE_COM = as.character(CODGEO))
```


---
## Les verbes : _filter_

- Sélectionne des lignes d’une table selon une ou plusieurs conditions.

- On filtre les individus (ou les lignes) selon leurs _modalités_, leurs _valeurs_.

---
## Les opérateurs

Pour filtrer ces lignes, on utilise des [opérateurs](http://larmarange.github.io/analyse-R/conditions-et-comparaisons.html) : <, >, ==, !=, & _etc._

- Pour filtrer selon une variable catégorielle : 

```{r, eval = F}
filter(data, Var1 == "TEXTE")
```
- Pour filtrer selon une variable quantitative : 

```{r, eval = F}
filter(data, Var1 == 8) # est égal à 
filter(data, Var1 > 8) # est strictement supérieur à 
filter(data, Var1 >= 8) #inférieur ou égal à 
```

- On utilise l'opérateur _&_ pour combiner les critères :

```{r, eval = F}
filter(data, VarQuanti > 8 & VarQuali  == "TEXTE")
```


---
# Exercice

Sélectionner dans un nouvel objet : 
  - les 4 premiers arrondissements de Paris ;
  - les arrondissements dont le revenu médian est supérieur à la moyenne ;

### Solution

```{r, eval = F}
paris_centre <- filter(mydata, INSEE_COM %in% c("75101", "75102", "75103", "75104"))
paris_rich <- filter(mydata, RFUCQ207 > median(RFUCQ207))
```


---
## Enchainer les opérations : le _pipe_ ou %>%

L'intérêt majeur de _dplyr_ tient à cette fonction : %>%, dite _pipe_. 

Le _pipe_ permet de combiner plusieurs opérations en une même séquence de tâches.

Le raccourci clavier pour le pipe est CTRL + MAJ + M

Principe : Le résultat de ce qui se trouve _à gauche_ du pipe est passé comme argument à ce qui se trouve _à droite_ :

Julien Barnier propose des explications [ici](https://juba.github.io/tidyverse/10-dplyr.html#pipe).

Décrivons la séquence suivante basée sur un _pipe_, qui crée un nouvel objet _paris_sf_, qui stockera la densité de population par département :

```{r, echo = T}
paris_centre <- mydata %>% # choisir objet de départ
    select(CODGEO, SURF, EMPLOI06, RFUCQ207) %>% # sélectionner 3 colonnes 
    filter(CODGEO %in% c(75101, 75102, 75103, 75104)) %>% # filtrer les arrondissements centraux
    mutate(Superficie = SURF/100) %>% # convertir la superficie en Km²
    mutate(Density = EMPLOI06/Superficie) # calculer densité d'emplois
```

---
## Les fonctions _Group_by_ et _summarise_

- La fonction _group_by_ regroupe les lignes  individus selon les modalités d'une ou plusieurs variables. 

- Associée à la fonction _summarise_, on peut effectuer des calculs groupés : par exemple, calculer des sommes, des moyennes, des  par catégorie.

```{r, warning=F, fig.align="center"}
paris_class <- mydata %>%
  group_by(SOCLAS) %>% #regroupe lignes par département
  summarise(Actifs = sum(ACTOCC06), # total de population
            TotalArrondissement = n(),
            Chomage = mean(TXCHOMA07)) # compte le nombre d'unités
```

La fonction _sum_ calcule le total d'actifs par type d'arrondissement

La fonction _n()_ compte le nombre d'entités pour chaque modalité

La fonction _mean()_ calacule la moyenne. 


























---
class: inverse, center, middle

# Enrichir des données : réaliser des jointures attributaires



---
## Faire une jointure

Il s'agit de "coller" un tableau de données à un autre. 

Pour effectuer une jointure, il faut donc disposer d'une variable : 
- commune aux deux objets ; 
- avec un identifiant unique pour chaque individu ; 
- de même format ( _character_ / _integer_ ).

---
# Exercice

On veut ajouter des variables de population aux variables socio-économiques de Paris: 

1. Charger paris_pop.csv
2. Identifier la variable qu'ils ont en commun 
2. vérifier que la variable en commun est de même nature

---
## Solution

```{r, echo = T, eval=T, include = T}
paris_pop <- read.csv("C:/Users/romai/Documents/ens_ulm/cours/STATR/statsmappingwithR-master/statsmappingwithR-master/03_DataWrangling/data2/paris_pop.csv", sep = ";")
```

On peut vérifier avec la fonction _class_ :
```{r, echo = T, eval=T, include = T}
class(mydata$CODGEO) 
class(paris_pop$CODGEO) 
```


---
## Jointure

---
## Réaliser une jointure : les fonctions _join_

Il y a plusieurs types de jointures pour coller deux tableaux, ou deux objets

---
## La fonction _left_join_

La fonction _left_join_ garde le premier objet et y "colle" les variables (ou colonnes) du 2e objet. 

Elle garde *toutes* les lignes du premier objet : les lignes du 2e objet qui ne trouvent pas d'unités correspondantes sont éliminées. 

L'ordre de la fonction est donc important : 

- les variables de l'objet 2 sont transférées VERS l'objet 1.
- En d'autres termes, les lignes de l'objet 1 reçoivent les variables de l'objet 2. 

```{r, eval=F}
object <- left_join(objet1, objet2, by = "IDENTIFIANT")
```


---

# Exercice
Réalisez une jointure entre les deux tables de données

--
## Solution 

```{r, eval = T, echo = T}
paris <- left_join(mydata, #objet 1 
                    paris_pop, #objet 2
                    by = "CODGEO") # l'identifiant commun
colnames(paris) #Vérifier si les variables ont été ajoutées
```

---
## Assembler des données

Pour coller de nouvelles lignes à un tableau, on utilise la fonction _bind_rows_ 

1. Importer le tableau idf_soc_eco_pop.csv
2. Vérifier que les colonnes correspondent avec la table _paris_
3. Effectuer l'assemblage

---
## Explorer les variables d'un objet : deux fonctions

- La fonction _summary()_ renseigne sur la distribution d'une variable quantitative (format _numeric_ ou _integer_) :

```{r,eval= F}
summary(data$variablequanti)
```

- La fonction _table()_ renseigne sur la distrbution d'une variable qualitative stockée au format _character_ :

```{r, eval= F}
table(data$variablequali)
```

---
## La fonction _table_ : calculer des fréquences

On peut stocker le résultat de la fonction _table()_ dans un _data.frame_, où : 

  - une colonne "Var1" stocker les modalités de la variable (variable quali) ; 
  - une colonne "Freq" stocke la fréquence de chaque modalité (variable quanti) ; 
  - chaque ligne correspond à une modalité.

Ici, 4 départements différents, donc on obtient un tableau de 4 lignes.

```{r,  eval= F}
mondf <- as.data.frame(table(data$variablequali))

```


 
 
---
class: inverse, center, middle


class: center, middle

# Fin

Slides crées avec le package [**xaringan**](https://github.com/yihui/xaringan).

